臺灣高等法院刑事判決　　　　　　　 100年度上訴字第3270號
上　訴　人
即　被　告　張家彰
選任辯護人　吳玲華律師（法律扶助律師）
　　　　　　蘇柏瑞律師
上列上訴人因毒品危害防制條例案件，不服臺灣板橋地方法院
100年度訴字第996號，中華民國100年8月31日第一審判決（起訴
案號：臺灣板橋地方法院檢察署99年度偵字第28705號），提起
上訴，本院判決如下：
    主  文
原判決撤銷。
張家彰犯如附表所示之罪，各處如附表所示之刑。應執行有期徒
刑拾陸年肆月，如附表所示販賣第一級毒品所得財物現金共計新
臺幣壹萬柒仟伍佰元沒收，如全部或一部不能沒收時，以其財產
抵償之。扣案之中型分裝袋柒拾肆個、小型分裝袋壹佰參拾柒個
，均沒收。
    事  實
一、張家彰（綽號「細漢仔」）明知海洛因係毒品危害防制條例
    公告列管之第一級毒品，不得非法持有、販賣，竟基於意圖
    營利，販賣第一級毒品海洛因之犯意，以其所使用之門號「
    0000000000」號行動電話（未扣案）作為與購毒者聯絡之工
    具，並於如附表所示之時、地，以附表所示各該編號之代價
    、數量販賣第一級毒品海洛因予麥家輝、鄭媽鉗及闞菁菁。
    嗣因警對張家彰所持用之上開行動電話門號依法實施通訊監
    察後，於民國99年10月24日19時30分許，在新北市板橋區○
    ○○路158號4樓予以查獲，並扣得其所有，供上揭犯罪所用
    之中型分裝袋74個、小型分裝袋137個，進而查悉上情。
二、案經新北市政府警察局永和分局移送臺灣板橋地方法院檢察
    署檢察官偵查起訴。
    理  由
壹、證據能力有無之判斷：
一、按被告以外之人於偵查中向檢察官所為陳述，除顯有不可信
    之情況者外，得為證據，同法第159條之1第2項定有明文。
    偵查中被告以外之人（包括證人、鑑定人、告訴人、被害人
    及共同被告等）於偵查中之證詞，性質上均屬傳聞證據。惟
    現階段刑事訴訟法規定檢察官代表國家偵查犯罪、實施公訴
    ，依法其有訊問被告、證人及鑑定人之權，證人、鑑定人且
    須具結，而實務運作時，檢察官偵查中向被告以外之人所取
    得之陳述，原則上均能遵守法律規定，不致違法取供，其可
    信度極高，職是，被告以外之人前於偵查中已具結而為證述
    ，除反對該項供述得具有證據能力之一方，已釋明「顯有不
    可信之情況」之理由外，不宜以該證人未能於審判中接受他
    造之反對詰問為由，即遽指該證人於偵查中之陳述不具證據
    能力。是證人麥家輝、鄭媽鉗、闞菁菁於檢察官偵查時具結
    所為之證述，被告及其辯護人未曾提及檢察官在偵查時，有
    任何不法取供之情形，且客觀上並無顯不可信之情況，是前
    揭證人於偵查中之證言自具有證據能力。
二、本件認定事實所引用之其他本件卷內所有卷證資料（包含人
    證與文書證據、物證等證據），並無證據證明係公務員違背
    法定程序所取得；而檢察官、被告對本院提示之卷證，亦均
    表示同意作為證據等語在卷（見本院卷第44頁），且卷內之
    文書證據及證人於審判外之陳述，亦無刑事訴訟法第159條
    之4之顯有不可信之情況與不得作為證據之情形，且被告未
    曾提及檢察官在偵查時，有任何不法取供之情形，且客觀上
    並無顯不可信之情況。綜上，依刑事訴訟法第159條至159條
    之5之規定，本件認定事實所引用之本件卷證所有證據（包
    含人證與文書證據、物證等證據），均有證據能力。
貳、實體方面：
一、前揭事實，迭據上訴人即被告張家彰於警詢、偵查、原審及
    本院審理時坦承不諱（見偵卷第30頁至第31頁、第241頁至
    第242頁、原審卷第75頁反面、第76頁、第91頁反面、本院
    卷第43頁反面），分別核與證人麥家輝於偵查中（見偵卷第
    228頁至第230頁）、證人鄭媽鉗於警詢及偵查中（見偵卷第
    54頁至56頁、第233頁至第234頁）、證人闞菁菁於警詢及偵
    查中（見偵卷第61頁至第63頁、第66頁至第68頁、第237頁
    ）證述情節相符，並有被告持用之門號0000000000號行動電
    話通訊監察錄音暨譯文附卷可稽（見偵卷第41頁至第42頁、
    第48頁、第50頁、第57頁至第58頁、第71頁至第72頁），此
    外，復有被告所有，供上揭犯罪所用之中型分裝袋74個、小
    型分裝袋137個扣案可資佐證。再參以販賣第一級毒品，可
    處死刑或無期徒刑，得併科新台幣二千萬元以下罰金，毒品
    危害防制條例第4條第1項定有明文，是販賣毒品係屬嚴重違
    法行為，苟遭逮獲，後果嚴重，毒販出售毒品時無不小心翼
    翼，不敢公然為之，且海洛因並無公定之價格，並可任意分
    裝或增減其份量，而每次買賣之價量，亦隨時依雙方關係之
    深淺、當時之資力、需求程度及對行情之認知等因素而異其
    標準，非可一概而論，因之販賣之獲利，除經帳冊價量均臻
    明確外，委難察得實情，而販賣之人從價差或量差中牟利方
    式雖異，惟其圖利之非法販賣行為則均相同，是縱未確切查
    得販賣賺取之實際差價，但除別有事證，足認係按同一價格
    轉讓，確未牟利之情形外，尚難執此認非法販賣之事證有所
    不足，且海洛因價格昂貴，取得不易，苟無利可圖，應無甘
    冒被查緝法辦之危險而平白為無償轉讓毒品之可能，是其販
    入之價格必較售出之價格低廉，而有從中賺取買賣差價牟利
    之意圖及事實，應屬符合論理法則且不違背社會通常經驗之
    合理判斷。況被告亦於警詢及原審審理時供稱其販賣第一級
    毒品海洛因所得都是用來購買自己施用的毒品等語在卷（見
    偵28705卷第31頁、原審卷第91頁反面），顯見被告販賣第
    一級毒品海洛因之行為，主觀上確有營利之意圖，應堪認定
    。是被告之自白核與事實相符，應堪採信。故被告上訴意旨
    指其係與如附表所示之買受人合資購買第一級毒品海洛因，
    及其於本院審理時辯稱：伊僅從中抽取一些毒品施用，並無
    營利之意圖云云，均無可採。至被告於本院審理時雖辯稱伊
    並沒有如附表編號五之犯行云云，然被告有該附表編號五之
    犯行，業據被告坦認如前，核與證人鄭媽鉗於警詢及偵查中
    證述情節相符（見偵卷第55頁、第233頁），並有被告與證
    人鄭媽鉗聯絡該次買賣海洛因之通訊監察譯文在卷足憑（見
    偵卷第57頁），而該通訊監察譯文亦據被告與證人鄭媽鉗為
    相同之解讀（見偵卷第29頁、第241頁、第55頁、第233頁）
    ，足徵被告前揭自白與事實相符，被告此部分所辯，並無可
    取。綜上所述，本件事證明確，被告犯行洵堪認定。
二、核被告如附表各編號所為，均係犯毒品危害防制條例第4條
    第1項之販賣第一級毒品罪。其於各該次販賣前後持有海洛
    因之低度行為，為販賣之高度行為所吸收，均不另論罪。被
    告就附表編號一至編號八所示各次販賣毒品之犯行，犯意各
    別、行為互殊，應予分論併罰。又被告就附表編號一至編號
    八所示各罪，於偵查及審判中均自白犯罪，應分別依毒品危
    害防制條例依第17條第2項規定，就上開各罪減輕其刑。次
    按販賣第一級毒品罪之法定刑為「死刑或無期徒刑；處無期
    徒刑者，得併科新臺幣二千萬元以下罰金」。然同為販賣第
    一級毒品之人，其原因動機不一，犯罪情節未必盡同，或有
    大盤毒梟者，亦有中、小盤之分，甚或僅止於吸毒者友儕間
    為求互通有無之有償轉讓者亦有之，其販賣行為所造成危害
    社會之程度自屬有異，法律科處此類犯罪，所設之法定最低
    本刑卻同為「死刑或無期徒刑；處無期徒刑，得併科新臺幣
    二千萬元以下罰金」，不可謂不重。於此情形，倘依其情狀
    處以有期徒刑，即足以懲儆，並可達防衛社會之目的者，自
    非不可依客觀之犯行與主觀之惡性二者加以考量其情狀，是
    否有可憫恕之處，適用刑法第59條之規定酌量減輕其刑，期
    使個案裁判之量刑，能斟酌至當，符合比例原則。本件被告
    等販賣海洛因雖達8次，惟販賣數量最多約0.9公克，又多是
    0.23公克或0.45公克，數量非鉅，又無證據足以證明其為大
    量走私進口或長期販賣毒品之所謂「大盤」、「中盤」之販
    毒者，其惡性與犯罪情節核與大毒梟有重大差異，如不論其
    情節輕重，遽處以販賣毒品罪之法定本刑死刑或無期徒刑，
    誠屬情輕法重，過於嚴苛，有傷人民對法律之情感，其犯罪
    情狀，顯有可憫恕之情況，本院認科以最低度刑，仍嫌過重
    ，爰就如附表所示各罪，均依刑法第59條規定，酌量減輕其
    刑，並遞減之。至被告雖辯稱伊有供出其毒品來源為D仔，
    應有毒品危害防制條例第17條第1項規定之適用云云，惟按
    「犯第4條至第8條、第10條或第11條之罪，供出毒品來源，
    因而查獲其他正犯或共犯者，減輕或免除其刑」，毒品危害
    防制條例第17條第1項固定有明文，惟其所稱「供出毒品來
    源，因而查獲其他正犯或共犯者」，係指被告供出毒品來源
    之有關資料，諸如其他正犯或共犯之姓名、年籍、住居所、
    或其他足資辨別之特徵等，使調查或偵查犯罪之公務員因而
    對之發動調查或偵查並查獲其他正犯或共犯而言。本件被告
    雖於警詢時即已供稱其第一級毒品海洛因係向綽號「D仔」
    之人購買（見偵卷第27頁至第28頁、第31頁），惟其於偵查
    中供稱：「D仔」係50餘歲人，我將「D仔」的CALL機號碼記
    載於住處筆記本內，我未告訴警察等語在卷（見偵卷第242
    頁），至其於偵查中固向檢察官表示願偕同警方前往其住處
    ，並供出「D仔」聯絡資料（見偵卷第242頁），然其始終未
    曾供出「D仔」之姓名、年籍、住居所、電話或其他足資辨
    別之特徵，此亦據其於本院審理時供稱：我在檢察官、地院
    那邊有說「D仔」，我有要提供電話給永和分局，後來警察
    一直沒有聯絡我，所以我就沒有提供電話給警察，到檢察官
    那裡「D仔」就已經不用那支電話了，我沒有陳報給檢察官
    ，檢察官也沒有跟我要「D仔」的電話，我在檢察官處所述
    屬實，確實沒有提供「D仔」的年籍、手機資料給警察等語
    甚明（見本院卷第79頁），且遍觀全卷，亦確無被告提供任
    何足資辨別「D仔」之姓名、年籍、住居所或其他特徵，是
    檢察自不可能因此對不確定之「D仔」發動調查或偵查，更
    遑論因此查獲其他正犯或共犯，自無從依毒品危害防制條例
    第17條第1項之規定減輕其刑。被告此部分所辯，顯無可採
    。
三、原審對被告予以論罪科刑，固非無見。惟查，扣案之中型分
    裝袋74個、小型分裝袋137個係被告所有，供其販賣第一級
    毒品海洛因所用剩餘之物，業據其供陳在卷（見原審卷第90
    頁），而該等分裝袋均無法認定業經使用，是該等分裝袋僅
    能視為以被告所有預備用以供販賣第一級毒品海洛因所用之
    物，應依刑法第38條第1項第2款規定，宣告沒收，原判決認
    該扣案物係被告所有且為供被告本案犯行之用，而依毒品危
    害防制條例第19條第1項前段之規定併予宣告沒收，非無違
    誤。被告上訴意旨，雖以其係因意外傷害始需海洛因，並非
    故意犯罪，且是與人合資購買，並非為圖利而購入毒品販賣
    ，應不構成販賣第一級毒品罪，但無論轉讓或販賣均屬重罪
    ，請求從輕量刑云云為由，指摘原審判決不當，然被告係構
    成販賣第一級毒品罪部分，業經本院於前開理由予以指駁說
    明，另按刑之量定，係實體法上賦予法院得自由裁量之事項
    ，倘其所為之量刑未逾越法律所規定之範圍，又未明顯違背
    罪刑相當原則，即不得任意指摘為違法（最高法院100年度
    台上字第4341號判決），原判決業已以被告之行為人責任為
    基礎並衡酌刑法第57條各款所列情狀，再予援用刑法第59條
    規定為其量刑之基準，且於其理由內詳加說明，經核未逾越
    法定刑度，且尚無違法或顯然失當之情。是被告上訴理由所
    指均不足採，其上訴固無理由。惟原判決既有上開可議之處
    ，自應由本院予以撤銷改判。爰審酌被告前因施用毒品案件
    ，經臺灣板橋地方法院以90年度訴字第2129號判決判處有期
    徒刑8月、4月確定；又因偽造文書案件，經臺灣士林地方法
    院以90年度訴緝字第46號判決判處有期徒刑3年2月確定，再
    因偽造貨幣案件，經臺灣苗栗地方法院以90年度訴字第146
    號判決判處有期徒刑6年確定，嗣前揭施用毒品罪經減為有
    期徒刑4月、2月，並與前揭偽造文書及偽造貨幣之刑合併定
    應執行為有期徒刑9年6月確定，於91年7月26日入監執行，
    98年10月7日縮刑假釋出監，有本院被告前案紀錄表1件附卷
    可稽，雖不構成本案累犯，惟可知其素行非佳，而其既前有
    施用毒品前科，應知毒品對人體身心健康危害之烈，且曾受
    減刑、假釋寬典，竟不知珍惜，反於假釋期間從事販賣毒品
    犯行，擴大毒品危害範圍，更加深對社會之危害，明知刑責
    嚴重仍故意犯罪，應施以相當之刑罰，以求收矯治及社會防
    衛之效，兼衡被告坦認犯行，犯後態度非差，暨其智識程度
    、犯罪動機、次數、目的、交易金額等一切情狀，分別量處
    如附表「主文」欄所示之刑，並定應執行刑如主文第二項所
    示。次按依毒品危害防制條例第19條第1項：「犯同條例第4
    條至第9條、第12條、第13條或第14條第1項第2項之罪者，
    其供犯罪所用或因犯罪所得之財物均沒收之，如全部或一部
    不能沒收時，追徵其價額或以其財產抵償之」，係採義務沒
    收主義，故販賣毒品所得之金錢，如能認定確係販賣毒品所
    得之款項，均應宣告沒收，不以當場搜獲扣押者為限（最高
    法院93年臺上字第2670號判決意旨參照）。是販賣毒品所用
    之物或所得之金錢，無論已否扣案，即應依法沒收。是本件
    被告各次販賣第一級毒品之所得，雖未扣案，惟依前揭說明
    ，仍均應依毒品危害防制條例第19條第1項規定，分別於其
    各次犯行項下宣告沒收，如全部或一部不能沒收時，以其財
    產抵償之。又本件扣案之中型分裝袋74個、小型分裝袋137
    個係被告所有，供其販賣第一級毒品海洛因所用剩餘之物，
    業據其供陳在卷（見原審卷第90頁），而該等分裝袋均無法
    認定業經使用，是該等分裝袋僅能視為以被告所有預備用以
    供販賣第一級毒品海洛因所用之物，應係被告「供犯罪預備
    所用」之物，而非供犯罪所用之物，要無適用毒品危害防制
    條例第19條第1項規定餘地（最高法院100年度臺上字第1589
    號、99年度臺上字第2718號、94年度臺上字第4591號判決意
    旨參照），是該等物品，既係被告所有預備供販賣毒品犯罪
    之物，爰依刑法第38條第1項第2款規定，宣告沒收之。至被
    告經查獲時同時扣案之海洛因5包（純質淨重1.01公克）、
    殘渣袋3個、安非他命吸食器1組等物，依被告於原審審理時
    所述：該等物品均係自行施用毒品所用或剩餘之物，伊販賣
    所用之毒品均係買家聯繫表示欲購買後，始向上游「D 仔」
    拿貨前往交付等情（見原審卷第90頁），是上開物品尚難認
    與本案販賣第一級毒品海洛因有關，此外，亦無其他積極證
    據足資證明該等物品與被告本件販賣第一級毒品犯行有關，
    自難予以諭知沒收。另被告用以聯繫本案販賣海洛因毒品事
    宜之門號「0000000000」號行動電話，雖係被告所使用，且
    供其為本案犯行所用之物，然該行動電話未經扣案，且業經
    被告於99年10月23日下午17時許，丟棄在臺北市○○○路與
    福和橋交叉口之圓環附近而滅失一節，亦據被告陳明在卷（
    見偵卷第24 1頁），復無其他證據足資證明該行動電話尚未
    滅失，是就該行動電話亦不予宣告沒收，附此敘明。
據上論斷，應依刑事訴訟法第369條第1項前段、第364條、第299
條第1項前段，毒品危害防制條例第4條第1項、第17條第2項、第
19條第1項，刑法第11條前段、第59條、第51條第5款、第38條第
1項第2款，判決如主文。
本案經檢察官鄭龍照到庭執行職務。
中    華    民    國   100    年    12    月    27    日
                  刑事第二十二庭審判長法  官  郭雅美
                                      法  官  陳志洋
                                      法  官  李麗珠
以上正本證明與原本無異。
如不服本判決，應於收受送達後10日內向本院提出上訴書狀，其
未敘述上訴之理由者並得於提起上訴後10日內向本院補提理由書
（均須按他造當事人之人數附繕本）「切勿逕送上級法院」。
                                      書記官  陳禹任
中    華    民    國   100    年    12    月    28    日
附錄：本案論罪科刑法條全文
毒品危害防制條例第4條
製造、運輸、販賣第一級毒品者，處死刑或無期徒刑；處無期徒
刑者，得併科新臺幣2千萬元以下罰金。
製造、運輸、販賣第二級毒品者，處無期徒刑或7年以上有期徒
刑，得併科新臺幣1千萬元以下罰金。
製造、運輸、販賣第三級毒品者，處5年以上有期徒刑，得併科
新臺幣7百萬元以下罰金。
製造、運輸、販賣第四級毒品者，處3年以上10年以下有期徒刑
，得併科新臺幣3百萬元以下罰金。
製造、運輸、販賣專供製造或施用毒品之器具者，處1年以上7
年以下有期徒刑，得併科新臺幣1百萬元以下罰金。
前五項之未遂犯罰之。
附 表
┌──┬────────────────┬─────────────────┐
│編號│     犯    罪    事    實       │          主        文            │
├──┼────────────────┼─────────────────┤
│ 一 │於99年8月26日23時44分許，在新北 │張家彰犯販賣第一級毒品罪，處有期徒│
│    │市○○區○○路附近某巷內，以新臺│刑捌年。販賣第一級毒品所得財物現金│
│    │幣1,000元之價格，販賣重量約0.23 │新臺幣壹仟元沒收，如全部或一部不能│
│    │公克之海洛因1包予麥家輝。       │沒收時，以其財產抵償之。扣案之中型│
│    │                                │分裝袋柒拾肆個、小型分裝袋壹佰參拾│
│    │                                │柒個均沒收。                      │
├──┼────────────────┼─────────────────┤
│ 二 │於99年8月31日6時47分許，在新北市│張家彰犯販賣第一級毒品罪，處有期徒│
│    │板橋區○○路附近某巷內，以新臺幣│刑捌年。販賣第一級毒品所得財物現金│
│    │1,000元之價格，販賣重量約0.23公 │新臺幣壹仟元沒收，如全部或一部不能│
│    │克之海洛因1包予麥家輝。         │沒收時，以其財產抵償之。扣案之中型│
│    │                                │分裝袋柒拾肆個、小型分裝袋壹佰參拾│
│    │                                │柒個均沒收。                      │
├──┼────────────────┼─────────────────┤
│ 三 │於99年9月1日19時4分許，在新北市 │張家彰犯販賣第一級毒品罪，處有期徒│
│    │板橋區○○路附近某巷，以新臺幣  │刑捌年陸月。販賣第一級毒品所得財物│
│    │2,500元之價格，販賣合計重量約   │現金新臺幣貳仟伍佰元沒收，如全部或│
│    │0.45公克之海洛因3包予麥家輝。   │一部不能沒收時，以其財產抵償之。扣│
│    │                                │案之中型分裝袋柒拾肆個、小型分裝袋│
│    │                                │壹佰參拾柒個均沒收。              │
├──┼────────────────┼─────────────────┤
│ 四 │於99年8月26日22時25分後數分鐘， │張家彰犯販賣第一級毒品罪，處有期徒│
│    │在臺北市○○區○○街某萊爾富便利│刑捌年陸月。販賣第一級毒品所得財物│
│    │商店前，以新臺幣2,000元之價格， │現金新臺幣貳仟元沒收，如全部或一部│
│    │販賣重量約0.45公克之海洛因1包予 │不能沒收時，以其財產抵償之。扣案之│
│    │鄭媽鉗。                        │中型分裝袋柒拾肆個、小型分裝袋壹佰│
│    │                                │參拾柒個均沒收。                  │
├──┼────────────────┼─────────────────┤
│ 五 │於99年8月28日凌晨3時2分許，在臺 │張家彰犯販賣第一級毒品罪，處有期徒│
│    │北市○○區○○街某萊爾富便利商店│刑捌年。販賣第一級毒品所得財物現金│
│    │前，以新臺幣1,000元之價格，販賣 │新臺幣壹仟元沒收，如全部或一部不能│
│    │重量約0.23公克之海洛因1包予鄭媽 │沒收時，以其財產抵償之。扣案之中型│
│    │鉗。                            │分裝袋柒拾肆個、小型分裝袋壹佰參拾│
│    │                                │柒個均沒收。                      │
├──┼────────────────┼─────────────────┤
│ 六 │於99年10月8日23時5分許，在臺北市│張家彰犯販賣第一級毒品罪，處有期徒│
│    │萬華區○○街某萊爾富便利商店前，│刑捌年陸月。販賣第一級毒品所得財物│
│    │以新臺幣2,000元之價格，販賣重量 │現金新臺幣貳仟元沒收，如全部或一部│
│    │約0.45公克之海洛因1包予鄭媽鉗。 │不能沒收時，以其財產抵償之。扣案之│
│    │                                │中型分裝袋柒拾肆個、小型分裝袋壹佰│
│    │                                │參拾柒個均沒收。                  │
├──┼────────────────┼─────────────────┤
│ 七 │於99年9月30日19時16分後某時許， │張家彰犯販賣第一級毒品罪，處有期徒│
│    │在新北市○○區○○路143巷24之2號│刑捌年陸月。販賣第一級毒品所得財物│
│    │，以新臺幣3,000元之價格，販賣重 │現金新臺幣參仟元沒收，如全部或一部│
│    │量約0.45公克之海洛因1包予闞菁菁 │不能沒收時，以其財產抵償之。扣案之│
│    │。                              │中型分裝袋柒拾肆個、小型分裝袋壹佰│
│    │                                │參拾柒個均沒收。                  │
├──┼────────────────┼─────────────────┤
│ 八 │於99年10月3日22時58分許，在新北 │張家彰犯販賣第一級毒品罪，處有期徒│
│    │市○○區○○路143巷24之2號，以新│刑玖年陸月。販賣第一級毒品所得財物│
│    │臺幣5,000元之價格，販賣重量約0.9│現金新臺幣伍仟元沒收，如全部或一部│
│    │公克之海洛因1包予闞菁菁。       │不能沒收時，以其財產抵償之。扣案之│
│    │                                │中型分裝袋柒拾肆個、小型分裝袋壹佰│
│    │                                │參拾柒個均沒收。                  │
└──┴────────────────┴─────────────────┘